臺灣高雄地方法院民事判決　　　　　　　93年度訴字第1751號
原　　　告　聯華生技股份有限公司
法定代理人　庚○○
訴訟代理人　楊昌禧律師
複代理人　　鄭曉東律師
　　　　　　樓嘉君律師
被　　　告　戊○○
　　　　　　丙○○
上二人共同
訴訟代理人　宋明政律師
複　代理人　甲○○
當事人間給付買賣價金事件，本院於民國94年6 月2 日言詞辯論
終結，判決如下：
    主      文
原告之訴及假執行之聲請均駁回。
訴訟費用由原告負擔。
    事實及理由
一、原告起訴主張：(一)原告於民國92年6 月更名前原名聯華國際
    企業股份有限公司，於91年1 月初，被告與原告當時之董事
    長丁○○及訴外人乙○○、己○○餐敘時，知悉原告即將辦
    理增資，而有意購買原告增資後之股份，遂由丁○○代表原
    告與被告約定，以每股新台幣（下同）15元之價格，出售原
    告增資後之股份45萬股，買賣價金合計675 萬元，雙方並約
    定於股票印製完成後，由原告交付增資後之股票予被告及其
    指定之股東登記名義人，乙○○、己○○於當時亦分別向原
    告購買增資後之股份60萬股、50萬股。其後原告於92年6 月
    間更名登記為聯華生技股份有限公司，且辦妥增資發行新股
    ，嗣經股東劉平同意，將其名下45萬股之股份，轉讓被告2
    人及其指定之訴外人黃瀚弘、黃馨儀、黃馨俐名下，每人各
    取得9 萬股，原告並將45萬股之股票交付被告，詎被告於取
    得原告股份後，僅支付買賣價金150 萬元，其餘525 萬元迭
    經催討仍未給付。(二)被告150 萬元之價款雖係匯入原告當時
    之董事長丁○○個人帳戶，惟此僅係付款方法不同，不影響
    股份買賣之效力，且公司法第273 條第1 項係有關新股認購
    之規定，至於股份之買賣則無任何規定及限制，被告向原告
    購買增資後之股份，並非公司法第273 條之新股認購，而係
    約定由第三人取得增資股後，再由原告轉讓被告，被告以原
    告未依公司法第273 條第1 項及第274 條第1 項規定完成認
    股手續，主張認股行為不能認為有效云云，顯無理由。又原
    告雖係將股東劉平之股份移轉給被告及其指定之人，惟本件
    股份買賣存在於兩造之間，被告辯稱應收股款之人為劉平而
    非原告云云，並無理由，且兩造係約定由原有股東或第三人
    取得增資股再轉讓被告，而劉平係以專門技術作為股東投資
    100 萬股，依據原告與劉平於92年1 月3 日簽訂之投資協議
    書第3 條第2 項約定，劉平同意授權原告董事會得先行將若
    干技術作價入股登記之股票轉讓予其他員工或對公司營運有
    助益之特定股東，足見原告處分劉平之股份，業經劉平同意
    ，被告辯稱原告移轉劉平股票之處分行為效力未定，顯與事
    實不符，又依據前開投資協議書，劉平乃同意原告處分股份
    ，而非同意丁○○處分股份，被告辯稱本件係丁○○向被告
    丙○○借款，而以劉平之股票抵償，顯非實在。訴外人乙○○、己○○於91年1 月初與被告同時間購買原告增資後之股
    份，乙○○分別於91年1 月14日、7 月31日、11月15日、11
    月26日，給付價款525 萬元、225 萬元、100 萬元、50萬元
    ，合計900 萬元，己○○分別於91年1 月14日、8 月9 日，
    給付價款525 萬元、225 萬元，合計750 萬元，惟被告僅於
    91年1 月14日、2 月8 日給付80萬元、70萬元，合計150 萬
    元，其餘525 萬元則拒不給付，故原告遲至92年11月11日增
    資股發行後，才將被告等人登記為股東，被告以登記時間之
    不同，而否認兩造之間有買賣關係，亦不足取。(三)被告給付
    150 萬元，並非原告前董事長丁○○向被告之借款，而係給
    付原告之股款，業經證人乙○○、己○○證述明確，且原告
    將45萬股過戶予被告及其指定之黃瀚弘、黃馨儀、黃馨俐5
    人，如非股份買賣而係借款，為何過戶給5 人而非被告2 人
    ？被告陳稱丁○○向其借款150 萬元沒有約定清償期及利息
    ，設使借款為真，為何沒有約定清償期及利息，顯與經驗法
    則有違。另被告辯稱丁○○於92年11月11日轉讓持股予原告
    現任董事長庚○○，每股淨值僅2 元，而認丁○○於同時間
    移轉劉平之股份45萬股予被告僅價值90萬元，丁○○尚欠被
    告60萬元云云，原告否認每股淨值僅2 元，縱認92年11月11
    日每股淨值2 元，惟被告係於91年1 月初向原告購買增資後
    之股票，與庚○○購買之時間不同，相差近2 年，自不得互
    相比較，且公司之淨值與股價並非相同，被告以2 年後之原
    告公司淨值，作為否定以每股15元向原告購買增資股票之依
    據，顯不足取。爰依民法買賣之法律關係，提起本件訴訟等
    語。並聲明：被告應給付原告525 萬元，及自起訴狀繕本送
    達翌日起至清償日止，按年息5%計算之利息，並陳明願供擔
    保請准宣告假執行。
二、被告則以：(一)被告並未與原告協議購買股東劉平名下之股份
    ，被告如欲購買原告增資後之新股，自應循公司法第273 條
    規定，填寫認股書，並繳納股款後，由原告發放增資後所印
    製之股票，豈須迂迴由原告與被告協議以每股15元之價格購
    買股東劉平之股份？且公司法第273 條第1 項及第274 條第
    1 項係有關認股之規定，倘不依此法定方式完成認股手續，
    依民法第73條前段規定，其認股行為不能認為有效，被告並
    未填載認股書認購原告增資發行之股票，為原告所不否認，
    原告自無依據向被告請求繳納股款。又原告與劉平之間係公
    司與股東之關係，轉讓股份之出賣人為股東，與公司無關，
    劉平移轉其持股45萬股予被告，應收取股款之人為劉平，與
    原告無關。股份有限公司發行股份，股東固可以技術作價抵
    繳股款，惟股份發行後，表彰股東權之股份或表彰股份之股
    票，原則上得自由轉讓，如以章程或協議禁止或限制，應屬
    無效，原告所提出與劉平之投資協議書，內容多數違反股份
    自由轉讓原則，應屬無效。另依一般股票交易常態，股款必
    先於或同時股票之交割，倘被告尚欠股款525 萬元，原告豈
    會一次將股票全部過戶予被告？且上開投資協議書授權原告
    董事會得轉讓技術股股東之股份，倘由原告收取股款，原告
    無異對於同一股份收取兩次股款，與資本不變原則有悖。有
    關原告帳冊中是否有對被告未收股款之記載，鈞院受理93年
    度雄簡字第4124號丙○○與乙○○間請求給付會款一案，法
    官諭命原告法定代理人庚○○提出相關會計帳冊，原告答覆
    ：「經本公司財會單位調閱公司歷史帳冊資料至今，帳上並
    無明顯記載公司有代收戊○○等五人之帳目」等語，足見原
    告主張本件係增資股買賣，顯不實在。(二)依原告歷次變更登
    記表所示，原告遲至92年6 月17日始辦理增資登記，惟證人
    乙○○、己○○於原告尚未增資前，早已於91年1 月30日登
    記為股東，顯然原告所謂91年1 月初之股票買賣合意，買賣
    標的與原告之增資股無關，移轉時間亦非辦理增資後，且乙○○與己○○於91年1 月14日各匯款525 萬元至原告帳戶，
    隨即於91年1 月30日各登記股份35萬股（股東登記名稱包括
    乙○○及其妻蘇淑霞、子林世民、林博文，己○○及其妻蘇
    淑芬、父蔡量、姐蔡麗姬、弟蔡錕殿、蔡政憲），可知乙○○與己○○初僅購買原告股份各35萬股，嗣乙○○於91年7
    月31日、11月15日、11月26日共匯款375 萬元，己○○於同
    年8 月9 日匯款225 萬元至原告帳戶，始於91年12月31日增
    加登記乙○○、己○○之持股，則被告於91年1 月14日、2
    月8 日共匯款150 萬元至丁○○個人帳戶，如係作為購買原
    告股份之用，以每股15元計算，至少應登記持有原告股數10
    萬股，且乙○○、己○○於91年1 月30日均已登記為原告股
    東，如被告有意參與增資認股，為何未同時登記為股東？又
    乙○○、己○○每次認股均直接將股款匯入原告帳戶，何以
    被告係匯入丁○○個人帳戶？另原告之後多次股權變動登記
    ，均未將被告列名為股東，顯見被告丙○○匯予丁○○個人
    之150 萬元，係雙方間之私人借貸，與購買原告股份無關。
    原告現任董事長庚○○與被告均係於92年11月11日登記為原
    告股東，庚○○同時登記為原告董事長，丁○○之股份全部
    轉讓庚○○，庚○○於鈞院93年度雄簡字第4124號給付會款
    事件陳稱過戶當時每股淨值2 元，則同一時間移轉予被告之
    股票以每股15元計算，豈合常情？又丁○○於91年1 月間向
    被告丙○○借款150 萬元，如按丁○○移轉予庚○○之價格
    即每股淨值2 元計算，丁○○於同時間移轉劉平45萬股予被
    告之價值僅90萬元，丁○○猶欠被告60萬元。證人乙○○參
    加被告丙○○為會首之合會，於標得合會後，拒不繳交會款
    ，經被告丙○○起訴請求給付會款（即鈞院93年度雄簡字第
    4124號），乙○○提出原告讓與伊對被告丙○○106 萬2,50
    0 元之債權，作為抵銷抗辯，則本件訴訟之結果與乙○○是
    否應給付被告丙○○會款利害攸關，其證詞不具可信度，證
    人己○○為乙○○之連襟，亦難期其證詞公允等語，資為抗
    辯。並聲明：請求駁回原告之訴，並陳明願供擔保請准宣告
    假執行。
三、兩造不爭執之事項：
（一）原告原名聯華企業國際股份有限公司，前董事長為丁○○
      ，原資本總額3,000 萬元，於92年5 月間申請增資為5 億
      元，實收資本總額為1 億5,000 萬元，並申請更名為聯華
      生技股份有限公司，經南部科學工業園區管理局於92年6
      月17日以南商字第0920009523號函准予登記，並有上開函
      文及所附公司變更登記表、股東名冊等附卷可稽（見本院
      卷第94至97頁）。
（二）被告丙○○於91年1 月14日、同年2 月8 日，各匯款80萬
      元、70萬元，合計150 萬元，至華南銀行博愛分行之丁○○帳戶，並有匯款單據影本2 紙在卷足憑（見本院卷第22
      、23頁）。
（三）訴外人乙○○於91年1 月14日、同年7 月31日、同年11月
      15日、同年11月26日，各匯款525 萬元、225 萬元、100
      萬元、50萬元，合計900 萬元，至華南銀行忠孝東路分行
      之原告帳戶；訴外人己○○於91年1 月14日、同年8 月9
      日，各匯款525 萬元、225 萬元，合計750 萬元，至華南
      銀行忠孝東路分行之原告帳戶，並有各該匯款單據影本10
      紙附卷可佐（見本院卷第64至67頁）。
（四）於91年1 月30日，訴外人乙○○、己○○在原告股東名冊
      上登記為股東，股數各為5 萬股、10萬股；於91年12月31
      日，乙○○增加股數為13萬股，己○○之股數不變；於92
      年4 月29日，劉平登記為股東，股數為100 萬股，乙○○
      、己○○之股數不變；於92年9 月22日，劉平減少股數為
      55萬股，被告2 人及其子女黃瀚弘、黃馨俐、黃馨儀登記
      為股東，股數各為9 萬股，共計45萬股，係由劉平持有之
      股數移轉而來，庚○○登記為股東及董事長，股數420 萬
      股，係由原董事長丁○○持有之股數移轉而來，乙○○增
      加股數為30萬股，己○○之股數不變，並有各該股東名冊
      等在卷可參（見本院卷第90、92、93、96、97、99、100
      頁）。
（五）被告丙○○於93年8 月間，另向訴外人乙○○起訴請求給
      付會款，經本院高雄簡易庭以93年度雄簡字第4124號審理
      ，乙○○於該案以原告於93年9 月16日讓與對於被告2 人
      本件債權525 萬元中之106 萬2,500 元而主張抵銷抗辯，
      並經本院依職權調取該案卷，核閱屬實。
四、依兩造前開主張及陳述觀之，本件爭執之要點即在於：原告
    前法定代理人丁○○有無代理原告出賣增資後之股份給被告
    ？被告是否同意購買？本院敘述判斷意見如下：
（一）按當事人主張有利於己之事實者，就其事實有舉證之責任
      ，民事訴訟法第二百七十七條前段定有明文。又民事訴訟
      如係由原告主張權利者，應先由原告負舉證之責，若原告
      先不能舉證，以證實自己主張之事實為真實，則被告就其
      抗辯事實即令不能舉證，或其所舉證據尚有瑕疵，亦應駁
      回原告之請求（最高法院十七年上字第九一七號判例參照
      ）。
（二）原告主張被告於91年1 月間，以每股15元之價格，向其購
      買增資後之股份45萬股，被告已給付150 萬元，尚欠525
      萬元之價金未付等情，固提出股票轉讓過戶申請書影本5
      紙及舉證人乙○○、己○○、丁○○之證詞為證（見本院
      卷第8 至10、55至59、186 至188 頁），然為被告所否認
      ，並以前揭情詞置辯，則原告自應就其主張被告有向其購
      買增資後股份之事實負舉證責任。經查：
    １、證人乙○○、己○○於本院審理時雖均證稱：於91年1
        月初，在乙○○住處，被告與原告前董事長丁○○協議
        以每股15元之價格，購買原告增資後之股份45萬股，渠
        等亦各向原告購買60萬股、50萬股之股份，渠等與被告
        同時向原告購買增資後之股份等語（見本院卷第56、58
        頁），並提出匯款單據為證（見本院卷第64至68頁），
        是據證人所述，其等購買增資股之條件與被告均相同。
        又原告於92年5 月間始申請增資，經南部科學工業園區
        管理局於92年6 月17日准予登記（見本院卷第94至97頁
        ），證人乙○○、己○○則於原告尚未增資前，早已於
        91年1 月30日在股東名冊上登記為股東，有該股東名冊
        附卷可稽（見本院卷第90頁），然被告及其子女於92年
        9 月22日始經原告登記為股東（見本院卷第99、100 頁
        ），登記時間顯有不同，又原告雖主張：91年1 月間被
        告尚未繳齊股款，只匯了150 萬元，所以未登記為股東
        ，至於乙○○、己○○已經繳齊股款，所以先登記為股
        東等語（見本院卷第111 頁），惟乙○○、己○○於91
        年1 月30日前僅各繳款525 萬元（見本院卷第64至67頁
        ），非如原告所言已繳齊股款900 萬元、750 萬元，而
        被告亦匯款150 萬元至丁○○帳戶（見本院卷第22、23
        頁），也係尚未繳齊原告主張之股款675 萬元，則被告
        與乙○○、己○○在均未繳足股款之條件下，被告於91
        年1 月間卻無法登記為股東，此顯有疑義。又證人乙○○與被告丙○○另因給付會款事件而涉訟（本院93年度
        雄簡字第4124號），乙○○於該案提出原告讓與其對被
        告丙○○106 萬2,500 元之債權，作為抵銷抗辯，則本
        件訴訟之結果與乙○○是否應給付被告丙○○會款利害
        攸關，其證詞已難期公允。又證人丁○○證稱：因為乙○○、己○○於91年1 月間已經有繳部分股款，所以由
        其持有之股份轉讓予乙○○、己○○，此乃權宜措施等
        語（見本院卷第188 頁），惟被告丙○○於91年1 月14
        日、同年2 月8 日亦有匯款150 萬元至丁○○帳戶，則
        本可與乙○○、己○○同於91年1 月30日登記部分持有
        價值150 萬元之股份，原告捨此不為，反於92年9 月間
        在被告二人仍未繳足股款之前，再行將被告二人及其子
        女登記為股東，是原告所述與證人丁○○之上開證詞，
        均不可採。另觀以證人乙○○、己○○所提之匯款單據
        （見本院卷第64至67頁），渠等均係將買賣價金匯至華
        南銀行忠孝東路分行之原告帳戶，然被告丙○○於91年
        1 月14日、同年2 月8 日之150 萬元匯款，係匯至華南
        銀行博愛分行之原告前董事長丁○○個人帳戶（見本院
        卷第22、23頁），倘若被告所匯款項係向原告購買增資
        後股份之價金，何以係匯至丁○○個人帳戶，而非與證
        人乙○○、己○○相同係匯至原告帳戶？則尚難認被告
        上開匯款係向原告購買股份之價金。
    ２、另證人丁○○於本院審理時證稱：「本次增資股有依公
        司法保留給員工認購，其他才由特定人認購，我當初代
        表公司同意被告二人認購，他們是屬於特定人認購，原
        先有約定繳款日期，但是被告二人繳款不正常（45萬股
        應繳六百餘萬元，他們衹繳了一百多萬元），因為我與
        被告二人是老朋友，所以衹有用電話催繳，且未取消被
        告二人認購資格，並同意延期，因為被告二人堅持要買
        我們的股票，所以等劉平技術股增資後，我才將增資後
        的股票賣給被告二人」等語（見本院卷第187 頁），則
        依證人丁○○之證詞，被告於91年1 月間係向原告購買
        增資股，且屬於特定人認購，此與原告主張被告於91年
        1 月間向其購買增資後之股份乙節已不相符，又原告所
        提出其與股東劉平於92年1 月3 日簽訂之投資協議書（
        見本院卷第155 頁），其中第3 條第2 項約定：「乙方
        （即技術股股東，含劉平等人）同意簽訂此項協議書之
        同時，同意授權甲方（即原告）董事會得先行將若干技
        術作價入股登記之股票轉讓予其他員工或對公司營運有
        助益之特定股東」等語，則依該協議書之約定，劉平係
        授權原告董事會將其所有技術股股票轉讓予其他員工或
        對原告營運有助益之特定股東，而非授權原告董事長為
        之，故劉平之股份應係轉讓特定員工或特定股東，則被
        告二人既非員工或原有股東，何以能於增資後受讓劉平
        轉讓之股份，顯與前開協議書之約定不符，又證人丁○○既稱此特定人認購之股票，有一定之繳納期間，則若
        未按期繳納，本應生失權之效果，然丁○○竟未於董事
        會之授權下，擅自允許被告二人緩期繳款，並於被告二
        人未繳款前先行將股份登記於被告二人名下，顯與法定
        程序不符，而丁○○於尚擔任董事長之際，不逕行向被
        告二人催繳款項，反而將被告二人及其子女登記為股東
        ，並同時轉讓其持股，由現任董事長逕行代表公司催討
        ，均有違一般常情，原告復未提出董事會同意轉讓劉平
        股份之相關文件，證人丁○○之上開證言，自難採信。
    ３、又原告雖於92年9 月22日將被告及其子女黃瀚弘、黃馨
        俐、黃馨儀登記為股東，股數各為9 萬股，共計45萬股
        （見本院卷第99、100 頁），然此為原告自行為之，並
        非被告提出認股之申請，尚無從因原告將被告等人登記
        為股東，即認被告有同意購買增資後之股份。又原告以
        被告所稱丁○○向其借款150 萬元沒有約定清償期及利
        息顯與經驗法則有違，而主張被告所匯款項係購買增資
        後股份等情，惟原告就其主張被告有向其購買增資後股
        份之事實，尚無法舉證以資證明，則被告就其抗辯借款
        之事實即令不能舉證，或其所舉證據尚有瑕疵，亦應駁
        回原告之請求。
五、綜上所述，原告無法舉證證明被告於91年1 月間，以每股15
    元之價格，向其購買增資後之股份45萬股之事實，從而，原
    告依民法買賣之法律關係，請求被告給付525 萬元，為無理
    由，應予駁回。原告之訴既經駁回，其假執行之聲請亦失所
    附麗，應併予駁回。
六、本件事證已臻明確，兩造其餘主張及舉證，核與本件判決結
    果無影響，爰不再予斟酌，併此敘明。
七、結論：原告之訴為無理由，依民事訴訟法第78條，判決如主
    文。
中　　華　　民　　國　　94　　年　　6 　　月　　20　　日
                  民事第五庭審判長法　官  陳嘉惠
                                  法  官　方錦源
                                  法  官  秦慧君
正本係照原本作成。
如不服本判決，應於送達後20日內，向本院提出上訴狀並表明上
訴理由，如於本判決宣示後送達前提起上訴者，應於判決送達後
10日內補提上訴理由書（須附繕本）。
中　　華　　民　　國　　94　　年　　6 　　月　　20　　日
                                書記官　馮欽鳳
